【裁判字號】    92,台上,2405
【裁判日期】    921107
【裁判案由】    給付買賣價金
【裁判全文】
最高法院民事判決                              九十二年度台上字第二四○五號
    上  訴  人  經緯電腦股份有限公司
    法定代理人  馬賓農
    訴訟代理人  劉樹錚律師
    上  訴  人  台北縣政府
    法定代理人  蘇貞昌
    訴訟代理人  廖學興律師
右當事人間請求給付買賣價金事件，兩造對於中華民國九十一年二月五日台灣高等法
院第二審判決(八十九年度重上字第五五五號)，各自提起上訴，本院判決如左：
    主  文
原判決除假執行部分外廢棄，發回台灣高等法院。
    理  由
本件上訴人經緯電腦股份有限公司（下稱經緯公司）主張：兩造於民國八十三年一月
六日簽訂台北縣政府採購電腦系統設備基本合約（下稱系爭合約），依約伊負有給付
如規格與功能需求書之電腦硬體設備與完成﹁公文管理等五大系統﹂應用軟體之開發
，對造上訴人台北縣政府應給付伊電腦硬體設備價款新台幣（下同）二千一百一十五
萬元，及應用軟體價款五百二十萬元，共計二千六百三十五萬元。伊已依約完成標的
物之交貨與驗收，台北縣政府除於八十三年十一月七日因硬體估驗合格給付伊應付總
價款之百分之三十外，尚有百分之七十之應付款一千八百四十四萬五千元未為給付，
亦未退還伊前後兩次提供各三百五十萬元合計七百萬元之履約保證金等情，求為命台
北縣政府給付二千五百四十四萬五千元及法定遲延利息之判決。
上訴人台北縣政府則以：依系爭合約第八條約定，須五大應用系統全部驗收合格後，
方付清餘款，經緯公司所提五大應用系統並未驗收合格。經緯公司交付之絕大部分系
爭軟、硬體設備，伊並未使用，五大應用系統因未進入驗收程序而無法驗收，伊依系
爭合約第五條第八款予以解約並沒收軟、硬體設備，洵屬有據。又五大應用軟體系統
並未驗收合格，經緯公司自不得請求發還履約保證金，且其給付遲延，伊得解除契約
，並沒收履約保證金。至硬體設備尚須與軟體配合才能發揮其既有之效能，兩者應整
體視之，不得僅依硬體設備與應用軟體之價格比較，即認系爭合約關於沒收標的物及
履約保證金之約定顯失公允等語，資為抗辯。
原審將第一審所為經緯公司全部敗訴之判決部分廢棄，改判命台北縣政府給付一千八
百八十六萬六千元本息，並駁回經緯公司其餘之上訴，無非以：兩造於八十三年一月
六日簽訂系爭合約，台北縣政府應給付伊電腦硬體設備價款二千一百一十五萬元、應
用軟體價款五百二十萬元，共計二千六百三十五萬元，台北縣政府於八十三年十一月
七日硬體估驗合格應給付經緯公司總價款之百分之三十，另經緯公司前後已交付履約
保證金各三百五十萬元，計七百萬元。觀之台北縣政府提出硬體部分辦理正式驗收完
成之驗收紀錄，確有監驗人之會同簽章，參酌台北縣政府提出﹁觀光行政資訊管理系
統應用軟體﹂之驗收紀錄，有監驗人即主計單位、業務單位及承辦單位人員之簽章，
足見台北縣政府採購品辦理驗收之流程確需上述三單位代表會同廠商製作﹁驗收紀錄
﹂，經緯公司既未提出上述三單位代表簽名之驗收紀錄，所提驗收清單，僅係各使用
電腦之業務單位人員簽名，難據以認定已提出系爭軟體驗收合格之形式上證明。而依
系爭合約第七條第五款約定：﹁驗收不合格時，賣方應於接獲驗收結果通知書後十天
內改善，否則應負責免費作業支援，並於九十天內更換合格產品重新驗收。﹂，本件
於測試進行中，台北縣政府於八十五年八月八日以八五北府計五字第二六五四二一號
函覆經緯公司以系爭軟體尚有﹁(1)公文系統部分：系統不穩定，容易當機。工商建管
系統連線及測試尚未完成。操作手冊內須含流程說明尚未改進。歸檔、稽催等二十支
程式尚未測試完成。尚未交付測試報告。七月十五日及七月二十六日所交付給貴公司
測試疑點清單尚未答覆。(2)管考系統方面：已交付給貴公司的測試疑點清單尚未答覆
。(3)人事系統方面：省府 PC 版檔案轉檔程式，須在三星期內完成。(4)學校工程方面
：PC版本尚待加強。(5)主計系統方面：總會計、決算及支付子系統尚未完成測試。﹂
等瑕疵；復於八十五年八月二十日以八五北府計五字第二九○八六一號函告知公文管
理系統登記桌測試作業檢討尚未解決問題，並請其儘速處理等情，參酌經緯公司所提
﹁公文系統﹂、﹁人事系統﹂、﹁學校工程系統﹂及﹁管考系統﹂等清單上簽收日期
均在八十五年七月三十一日之前，堪認台北縣政府曾提出驗收不合格通知書予經緯公
司。又依系爭合約第十二條第一項之規定：﹁本合約簽訂後，如因買方業務需要或賣
方提出之本系統規劃有所異議而須變更系統規劃書之服務範圍時，經雙方協議後，修
正合約內容。﹂，是本件系統規劃並非不得新增程式，僅需雙方協議即可。本件新增
程式，經緯公司未為反對之意思表示及提出延期完成之要求，經緯公司並自承其為配
合台北縣政府或因前置作業上所提出之需求不完備，或政策變更等因素，而開發新增
程式，足見經緯公司係自願配合台北縣政府之業務需求而開發新增程式，經緯公司自
不得以開發新增程式，資為驗收不合格之原因。依經緯公司提出之驗收清單，主計系
統三頁之程式清單有﹁連線測試中，正確性未確認﹂、﹁新增報表餘額不近正確，本
月支付數無法出現﹂、﹁新增程式尚未完全正確待修，尚缺剩餘可簽金額明細一覽表
，待新增﹂等瑕疵，台北縣政府既已發函經緯公司表示系爭軟體尚有瑕疵，並未驗收
合格，經緯公司自不得以此主張連線測試中正確性未確認之程式，認已經驗收合格。
且經緯公司提出之五大應用系統，經組成五人測試小組於八十六年十二月二日、十二
月九日、十二月二十七日召開三次測試會議，並於八十七年二月六日召開測試委員會
議，其結論：﹁學校工程系統：滿足原作業需求。但因本項系統歷經數年，資訊環境
及作業需求均有改變，故該系統未能滿足現行作業需求。主計系統：預算子系統已完
成部分作業，出納子系統雖仍有瑕疵，但大致可作業，其他子系統無法正確作業。整
體而言，無法滿足使用者一貫正確作業之需求。人事系統：大致符合作業需求。仍有
小瑕疵的部分及因職務列等調整和其他作業流程變動之新需求，建議仍請廠商配合修
改。公文管理及管考系統：公文管理系統以少量資料測試可單獨操作，但仍有瑕疵，
無法連貫作業，若大量資料測試恐也不能滿足需求。管考系統之上為公文管理系統，
因公文管理系統無法正確運作，所以沒有適當測試﹂，益見學校工程系統及人事系統
方面滿足原作業需求及大致符合作業需求，但主計系統子系統無法正確作業，管考系
統因公文管理系統無法正確運作，未適當測試；是經緯公司提出之系爭軟體，仍有上
開瑕疵，顯未具有驗收合格應有之功能、品質，應可認定。經緯公司既未能提出驗收
紀錄之形式上驗收合格證明，所提出之驗收清單亦不能證明系爭軟體在實質上業已全
部驗收合格，完成驗收程序，則其依系爭合約第八條及第六條第二款之約定，請求給
付剩餘價金及返還履約保證金，即屬無據。另依系爭合約第五條第三款約定：﹁硬體
設備自簽約日起四個月內全部完成交貨，應用軟體系統並應於簽約後第五個月內完成
學校工程系統，第七個月完成人事管理系統，第八個月內完成公文管理及管制考核兩
系統，第九個月內完成主計管理系統，以上為各應用軟體交貨之期限，賣方並應於期
限內完成開發並裝設運作輔導上線﹂，第五條第七款約定：﹁延遲交貨或安裝罰款：
採購標的物應於合約所訂最後交貨日前運交完畢，若未能於該日前﹃運交完成﹄或逾
期完成﹃安裝﹄，每延後乙天，賣方（即經緯公司）應支付買方（即台北縣政府）按
遲延交貨之標的物或逾期安裝使用部分之價款金額千分之一罰款（以不超過履約保證
金為限），若賣方超過五十天﹃硬體設備尚未運交﹄或﹃應用軟體系統尚未完成開發
及運作﹄則買方得解除合約，並得請求損害賠償。﹂，合約第七條第四款約定：﹁本
合約應用軟體系統開發完成後，賣方應將軟體之原始程式及編輯後之可執行目的碼、
系統規劃書送交買方，買方應按以下方式驗收：1.賣方應於第五條第三款之指定日期
前分別完成應用系統軟體之程式開發工作，並安裝上線後二個月，買方應以確認後之
系統規劃為驗收標準，測試無誤後完成驗收……﹂，自應通觀全文，就其前後體系為
論理解釋。應認系爭軟體之交貨，包括完成該軟體程式之開發、裝設運作及輔導上線
；所謂裝設運作係指將軟體安裝於硬體上使其能夠執行運作，輔導上線則指經緯公司
應就台北縣政府欲實際上線時所需之輔導工作準備完成之謂，包括將軟體安裝於硬體
之上及相關人員之訓練工作，至安裝上線後，軟體運作上是否有瑕疵，功能是否完全
符合台北縣政府之作業需求，是否能夠全面上線運作，要屬測試及驗收階段之內容，
否則要求賣方於交貨當時，即需完成軟體能全面上線，符合作業需求之功能，又何須
區分交貨與驗收階段，並在不同條文中加以規定。經緯公司於兩造約定交貨期限前已
完成系爭軟體之程式開發工作，並安裝於硬體上供運作及執行，迄八十六年十一月止
，台北縣政府已進行高達一千三百九十二人天之教育訓練，應認為經緯公司已於交貨
期限前，完成系爭軟體之交貨，其所交付者確係系爭合約所約定之公文管理等五大管
理資訊系統之應用軟體，自屬依債之本旨提出給付，即無遲延可言，台北縣政府自不
得以其給付遲延，解除契約。惟依系爭合約第七條第四項約定：﹁本合約應用軟體系
統開發完成後賣方應將軟體之原始程式及編譯後可執行目的碼、系統規劃書送交買方
，買方應按以下方式驗收：……買方應以確認後之系統規劃為驗收標準，測試無誤後
完成驗收。﹂，又依系爭合約附件二｜二｜１約定系統規劃書之內容應包含：1.輸出
報表格式2.輸入資料格式3.檔案結構4.輸出、入畫面格式5.資料處理程序及檢驗計算
規則6.新系統實體及邏輯資料流程圖（整體及個體資料流程）7.功能層次結構圖8.應
用系統程式清單，有台北縣政府提出之系爭合約附件二：發展計劃為證，並為經緯公
司所不爭，經緯公司所提出之系統分析報告書僅有前述1.4.7.等內容，尚缺2.3.5.6.
8.等部分，經緯公司所提出之系統分析報告書內容既與系爭合約附件二｜二｜１約定
不符，自難認係屬系爭合約之系統規劃書，依系爭合約第七條第四項約定，本件既應
以確認後之系統規劃為驗收標準，台北縣政府抗辯經緯公司未提出系統規劃書，致無
法驗收，尚堪採信，台北縣政府依系爭合約第五條第八款解除合約，自屬有據。觀之
台北縣政府就硬體部分辦理正式驗收完成，確由承辦單位、業務單位代表、主計室三
單位會同廠商製作驗收紀錄並簽名，經緯公司又未舉證證明台北縣政府有何不正方法
使其無法取得主計處人員監驗證明，經緯公司主張台北縣政府以不正方法故意使伊無
法取得主計處人員監驗之驗收證明，顯不足採。次查系爭合約係將軟、硬體設備之買
賣合併記載，兩者分別訂有價金，惟依系爭合約第八條付款辦法約定：經買方將標的
物（除應用軟體外）驗收合格後，給付賣方合約總價的百分之三十，五大應用系統全
部驗收合格後，賣方須先繳納合約總價百分之二為保固保證金，買方即付清餘款。經
緯公司於硬體經台北縣政府正式驗收完成後，取得合約總價百分之三十，而非硬體部
分價金百分之三十，系爭合約第五條第八款亦約定：﹁硬體估驗合格後，倘賣方應用
軟體無法驗收時，買方得解除契約並沒收賣方已交貨之標的物﹂，顯見係將軟、硬體
設備之買賣合併為一個買賣契約，系爭合約既因可歸責於經緯公司之事由，經台北縣
政府解除契約，台北縣政府依系爭合約第五條第八款解除契約，沒收經緯公司已交貨
之硬體及軟體，應屬民法第二百五十三條之準違約金，另依沒收七百萬元履約保證金
，應屬民法第二百五十一及二百五十二條之違約金。第按約定之違約金額過高者，法
院得減至相當之數額，民法第二百五十二條定有明文。經審酌硬體部分既已依約履行
，台北縣政府因而取得硬體設備之利益，若仍容許台北縣政府依系爭合約第五條第八
款之規定沒收硬體設備，顯失平允，認應將取得硬體設備之利益即硬體設備價金二千
一百十五萬元給付經緯公司。又應用軟體無法驗收，此部分之價金為五百二十萬元，
僅佔合約總價百分之十九．七，台北縣政府將七百萬元之履約保證金，全予沒收，顯
失公平，認應按比例沒收始屬允當，台北縣政府僅能沒收一百三十七萬九千元，應將
其餘五百六十二萬一千元之履約保證金返還經緯公司。台北縣政府應給付經緯公司二
千六百七十七萬一千元，扣除經緯公司於八十三年十一月七日受領之系爭合約總價百
分之三十之價款七百九十萬五千元，經緯公司得請求台北縣政府給付金額為一千八百
八十六萬六千元，逾此金額部分，為無理由等詞，為其判斷之基礎。
惟按買賣契約經當事人解除時，買賣契約關係即歸於消滅，當事人除得依民法第二百
五十九條、第二百六十條之規定請求回復原狀或並請求損害賠償外，自不得再依買賣
契約關係請求他方給付價金或交付標的物。本件兩造間之系爭買賣契約，因可歸責於
經緯公司之事由，經台北縣政府解除，為原審確定之事實，倘係如此，則經緯公司即
不得再依兩造之系爭買賣契約關係請求台北縣政府給付買賣價金，原審判決命台北縣
政府應將取得硬體設備之利益即硬體設備價金二千一百十五萬元及履約保證金五百六
十二萬一千元給付經緯公司之依據何在？究係基於系爭買賣契約，抑係基於不當得利
之法律關係？原審未推闡明析，自有可議；又經緯公司主張：「系統規劃書（名為系
統分析報告書），已經台北縣政府簽收，並提出系統分析報告之文件確認單至六紙為
證，該文件確認單並經台北縣政府所屬職員簽收在案，並註明：系統分析報告即為將
來系統設計及驗收的標準，而後確認人員的調職或確認後的需求變更均不影響此一驗
收標準﹂（見一審卷三七一至三七六頁）。審酌台北縣政府組成五人測試小組召開三
次測試會議，並於八十七年二月六日召開測試委員會議，管考系統因公文管理系統無
法正確運作，未適當測試外，分別做出﹁學校工程系統：滿足原作業需求。……主計
系統：預算子系統已完成部分作業，出納子系統雖仍有瑕疵，但大致可作業，其他子
系統無法正確作業。……人事系統：大致符合作業需求。仍有小瑕疵的部分及因職務
列等調整和其他作業流程變動之新需求……。公文管理及管考系統：公文管理系統以
少量資料測試可單獨操作，但仍有瑕疵……﹂之測試結論（見一審卷三一七頁），既
已進行系爭軟體是否符合作業需求之測試，並能判斷其功能有無瑕疵，則經緯公司主
張已提出系爭合約第七條第四款所稱之系統規劃書，似非全屬無據。原審未遑調查經
緯公司有無提出公文、管考、人事、學校工程主計等五大系統分析報告書（系統規劃
書）及其內容，僅依台北縣政府提出之﹁主計系統｜總會計系統系統分析報告書﹂內
頁之系統分析報告書大綱（見一審卷三九一至三九三頁），即認定經緯公司所提出之
系統分析報告書，非屬系爭合約之系統規劃書，進而為經緯公司不利之判斷，自嫌速
斷。兩造上訴論旨，各自指摘原判決關於其敗訴部分為不當，求予廢棄，均有理由。
據上論結，本件兩造上訴均有理由。依民事訴訟法第四百七十七條第一項、第四百七
十八條第二項，判決如主文。
中      華      民      國    九十二    年     十一     月      七      日
                              最高法院民事第六庭
                                  審判長法官  吳  正  一
                                        法官  劉  福  來
                                        法官  鄭  玉  山
                                        法官  黃  義  豐
                                        法官  許  澍  林
      右正本證明與原本無異
                                              書  記  官
中      華      民      國    九十二    年     十一     月    二十六    日
                                                                       ：


司法院資訊處製作；財團法人民間司法改革基金會備份。
